ACORDAO-COMPLETO-2435051

ACÓRDÃO 309/2021 ATA 5/2021 - PLENÁRIO

VISTOS, relatados e discutidos estes autos de pedido de reexame interposto por MPE Engenharia e Serviços S/A contra o Acórdão 1246/2020-TCU-Plenário;
	ACORDAM os ministros do Tribunal de Contas da União, reunidos em Sessão do Plenário, ante as razões expostas pelo relator e com fundamento nos arts. 33 e 48 da Lei 8.443/1992, em: 
	9.1. conhecer do presente pedido de reexame para, no mérito, negar-lhe provimento; 
	9.2. encaminhar cópia desta deliberação à recorrente e ao Ministério da Economia.

Pedido de reexame contra acórdão que declarou a inidoneidade para licitar da recorrente em razão de irregularidades em pregão para contratação de serviços de manutenção de instalações e equipamentos prediais.

Superintendência de Administração do Ministério da Economia no Distrito Federal.

3. Interessados/Responsáveis/Recorrentes:
3.1. Interessados: MPE Engenharia e Serviços S/A (04.743.858/0001-05); Ministério da Economia
3.2. Recorrente: MPE Engenharia e Serviços S/A (04.743.858/0001-05).

13.1. Ministros presentes: Ana Arraes (Presidente), Walton Alencar Rodrigues (Relator), Benjamin Zymler, Augusto Nardes, Raimundo Carreiro, Bruno Dantas e Vital do Rêgo.
13.2. Ministro-Substituto convocado: Marcos Bemquerer Costa.
13.3. Ministro-Substituto presente: André Luís de Carvalho.

ACORDAO-COMPLETO-2528558

Acórdão 833/2023 - Plenário

MPE Montagens e Projetos Especiais s/a

WALTON ALENCAR RODRIGUES

Ministro Benjamin Zymler.

Adoto, como relatório, instrução elaborada pela Secretaria de Recursos (peças 189/190) :
INTRODUÇÃO
1.1.	Cuida-se de pedido de reexame (peças 168-169) interposto por MPE Engenharia e Serviços S/A contra o Acórdão 1246/2020-TCU-Plenário (peça 135) , relatora Min. Benjamin Zymler, por meio do qual o Tribunal julgou parcialmente procedente representação a respeito de irregularidades na condução do pregão 35/2017, a cargo da Superintendência de Administração do Ministério da Fazenda no Distrito Federal. 
1.2.	Transcreve-se a decisão recorrida:   
VISTOS, relatados e discutidos estes autos de representação dando conta de irregularidades na condução do Pregão 35/2017, a cargo da Superintendência de Administração do Ministério da Fazenda no Distrito Federal,
ACORDAM os Ministros do Tribunal de Contas da União, reunidos em sessão do Plenário, ante as razões expostas pelo Relator em: 
9.1. conhecer das presentes representações para, no mérito, considerá-las parcialmente procedentes, com fulcro no art. 113, § 1º, da Lei 8.666/1993, c/c os arts. 235 e 237, inciso VII, do Regimento Interno deste Tribunal; 
9.2. declarar, com fulcro no art. 46 da Lei 8.443/1992, que a sanção de inidoneidade aplicada à sociedade empresária MPE - Montagens e Projetos Especiais S.A. (CNPJ 31.876.709/000189) , mediante os Acórdãos Plenário 300/2018 e 825/2018, estende-se à sociedade empresária MPE Engenharia e Serviços S.A.; 
9.3. determinar à Superintendência de Administração do Ministério da Fazenda no Distrito Federal que se abstenha de efetuar a prorrogação do contrato 5/2018, firmado com a empresa MPE Engenharia e Serviços S.A.; 
9.4. dar ciência deste acórdão: 
9.4.1. à Controladoria-Geral da União para efetuar os registros pertinentes no Cadastro Nacional de Empresas Inidôneas e Suspensas (CEIS) ; 
9.4.2. às representantes, à representada e à Superintendência de Administração do Ministério  da Fazenda no Distrito Federal; 
9.4.3. à Secretaria de Controle Externo de Aquisições Logísticas para que avalie a pertinência de efetuar representação acerca da participação da sociedade empresária MPE Engenharia e Serviços S.A. em licitações promovidas pela administração pública federal após a data de 17/5/2018; encaminhar cópia desta deliberação ao Ministério Público Federal (MPF) , a fim de que seja avaliada eventual fraude praticada pela  MPE Montagens e Projetos Especiais S.A. na cessão de parte de seu patrimônio e acervo técnico em favor da MPE Engenharia e Serviços S.A.; 
9.5. encaminhar cópia desta deliberação ao Ministério Público Federal (MPF) , a fim de que seja avaliada eventual fraude praticada pela  MPE Montagens e Projetos Especiais S.A. na cessão de parte de seu patrimônio e acervo técnico em favor da MPE Engenharia e Serviços S.A.; 
9.6. encaminhar à SeinfraUrbana cópia dos elementos necessários à apuração de eventual descumprimento das medidas cautelares expedidas por esta Corte no bojo do TC Processo 007.463/2014-6 e do TC Processo 027.553/2017-5, que cuidam da indisponibilidade de bens da MPE Montagens e Projetos Especiais S.A., a fim de que seja avaliada possível fraude sucessória praticada pela  MPE Montagens e Projetos Especiais S.A. na incorporação de parte de seu patrimônio pela MPE Engenharia e Serviços S.A.; 
9.7. arquivar os presentes autos, nos termos do art. 169, III, do Regimento Interno/TCU.
1.3.	 Em análise representações efetuadas pelas empresas O2S Automação e Instalações Eireli - EPP e Orion Telecomunicações Engenharia S.A., informando sobre irregularidades na condução do Pregão 35/2017, a cargo da Superintendência do Ministério da Fazenda no Distrito Federal.
1.4.	O pregão teve por objeto a contratação de empresa para "prestação de serviços de manutenção preventiva, preditiva e corretiva das instalações e equipamentos dos sistemas prediais, bem como de serviços eventuais por demanda, nos Edifícios do Ministério da Fazenda, em Brasília/DF". A empresa vencedora foi a MPE Engenharia e Serviços S.A., ora recorrente, que assinou o Contrato 5/2018 com o Ministério, no valor global de R$ 23.630.000,00, com vigência de 19/2/2018 a 18/2/2019, com a possibilidade de prorrogação por até 60 meses (peça 30, p. 20) .
1.5.	O contrato sofreu cinco aditivos, que culminaram na prorrogação do ajuste até 18/02/2021 (peça 116) .
1.6.	As representantes aduziram, em essência, que a sociedade empresária MPE Engenharia e Serviços S.A. possuía endereço, objeto social e quadro societário correlatos ao da sociedade empresária MPE Montagens e Projetos Especiais S/A, declarada inidônea pelo TCU para participar, por três anos, de licitação na administração pública federal, em razão de fraudes em licitações promovidas pela Petrobrás, conforme o Acórdão 300/2018-TCU-Plenário.
1.6.	Após oitivas da contratada e da Diretoria de Administração e Logística do Ministério da Economia, além de elementos adicionais trazidos pelas representantes, a unidade técnica, em sua derradeira análise, entendeu que as representações deveriam ser consideradas parcialmente procedentes e a empresa MPE Engenharia e Serviços S.A. declarada inidônea para participar de licitação no âmbito da administração pública federal (peça 119) .
1.7.	O relator do acórdão recorrido, Ministro Benjamin Zymler (peça 136) , concluiu haver nos autos elementos suficientes para concluir que as empresas MPE Engenharia e Serviços S/A e MPE Montagens e Projetos Especiais S/A fazem parte do mesmo grupo econômico, ao contrário do afirmado pela primeira em suas alegações de defesa.
1.8.	Acrescentou o relator que os documentos juntados aos autos indicam que a empresa MPE Montantes e Projetos Especiais transferiu, a título gratuito, significativa parcela de seu acervo técnico para a MPE Engenharia e Serviços S/A, que por seu turno, utilizou-se desse acervo para fins de habilitação técnica na licitação em comento e, portanto, atuando indevidamente como sucessora da MPE Montagens e Projetos Especiais S/A, anteriormente declarada inidônea pelo Tribunal. 
1.9.	Configurada a nova fraude e a burla à declaração de inidoneidade imposta pelo TCU, o Tribunal estendeu a sanção de idoneidade aplicada à sociedade empresária MPE - Montagens e Projetos Especiais à sociedade empresária MPE Engenharia e Serviços S.A., além de determinar à SeinfraUrbana que apurasse eventual descumprimento de medidas cautelares expedidas pelo Tribunal no bojo do TC Processo 007.463/2014-6 e do TC Processo 027.553/2017-5, que determinaram a indisponibilidade de bens da MPE Montagens e Projetos Especiais S/A.
1.10.	A recorrente opôs ainda embargos de declaração contra a decisão ora recorrida (peça 151) , os quais foram conhecidos e rejeitados pelo Acórdão 1624/2020-TCU-Plenário (peça 154) .
1.11.	Contra o julgado, insurge-se a empresa MPE Engenharia e Serviços S/A., interpondo pedido de reexame (peças 168-169) . 
EXAME DE ADMISSIBILIDADE	
1.12.	A instrução perfilha o exame de admissibilidade (peça 170) que concluiu pela admissibilidade do recurso, com suspensão dos itens 9.1, 9.2 e 9.3, nos termos do despacho do Ministro Walton Alencar Rodrigues (peça 174) .
EXAME DE MÉRITO
2.	Delimitação
2.1.	Constitui objeto do presente recurso de reconsideração definir se:
a) a desconsideração da personalidade jurídica submete-se à cláusula da estrita reserva de jurisdição, conforme questão em análise no STF;
b) O TCU utilizou-se de arcabouço legal não aplicável, lançou mão de precedentes que não se amoldam ao caso, bem como não observou requisitos imprescindíveis à desconsideração da personalidade jurídica;
c) não houve comprovação de fraude a um processo licitatório específico, não se amoldando o caso ao art. 46 da Lei Orgânica do TCU, bem como se o Tribunal se valeu de premissas fáticas equivocadas para sancionar a recorrente;
3.	Da reserva estrita de jurisdição para a determinação de medidas cautelares pelo TCU (peça 168, p. 5-8) 
3.1.	A recorrente alega que o TCU, órgão de feição administrativa, não ostenta poderes para determinar a desconsideração de personalidade jurídica, tampouco o art. 71 da Constituição ou a Lei Orgânica do Tribunal preveem tal competência à Corte de Contas.
3.2.	Aponta que o Ministro Marco Aurélio, do Supremo Tribunal Federal (STF) , deferiu medida cautelar nos autos do Mandado de Segurança nº 35.506/DF, para suspender os efeitos do Acórdão 2014/2017-TCU-Plenário, que desconsiderou a personalidade jurídica de empresa com o fim de atingir o patrimônio de terceiros.
3.3.	Consoante o voto do Ministro relator naqueles autos, haveria necessidade de provocação do Poder Judiciário para a tomada da medida extrema, não podendo o TCU determinar a indisponibilidade de bens e a desconsideração da personalidade jurídica, em sanções patrimoniais antecipadas. 
3.4.	Aduz que enquanto o tema não for dirimido pelo Supremo, a solução de estender à recorrente a pena outrora imposta à terceira pessoa jurídica revelar-se-ia precipitada e com o risco de lhe causar prejuízos irreparáveis.
Análise
3.5.	A alegação da recorrente se baseia em provimento precário concedido pelo Ministro Marco Aurélio do Supremo Tribunal Federal, nos autos do MS 35.506/DF, cujo julgamento se encontra suspenso. Entendeu o ilustre magistrado não subsistir competência à Corte de Contas para implementar a medida acauteladora de desconsideração da personalidade jurídica, a fim de assegurar a satisfação da dívida aplica e da multa imposta pelo Acórdão 2014/2017-TCU-Plenário.
3.6.	Não obstante, além de a decisão ter sido lavrada em caráter precário e incidental, diverge da remansosa orientação traçada pela Corte Suprema no sentido da plausibilidade da adoção de medidas cautelares da espécie pelo Tribunal de Contas da União.  	
3.7.	É oportuno enfatizar que o STF tem reiteradamente reconhecido que as atribuições constitucionais conferidas ao Tribunal de Contas da União pressupõem a outorga a esse Órgão do poder geral de cautela, abrangidas aí a expedição de medidas cautelares para prevenir lesão ao erário ou assegurar a efetividade de suas decisões. 
3.8.	Desse modo, além dos poderes explícitos conferidos pelo art. 71 da Constituição da República, o STF reconhece a titularidade implícita conferida à Corte de Contas para determinar cautelarmente a indisponibilidade de bens de responsáveis, bem como o afastamento da personalidade jurídica de empresa investigada, de ordem a assegurar a eficácia de suas decisões, para coibir os efeitos de fraude ou simulação destinadas a evitar os efeitos sancionatórios. 
3.9.	A teoria dos poderes implícitos (doctrine of implied powers) , cuja origem remonta ao caso McClloch v. Maryland, julgado pela Suprema Corte dos Estados Unidos em 1819, preconiza que a Constituição, ao atribuir competência a determinado órgão de Estado, confere de forma correlata, os meios necessários ao seu cumprimento, ainda que de modo não expresso. Nesse sentido, asseverou o Supremo:
"O Tribunal de Contas da União tem competência para fiscalizar procedimentos de licitação, determinar suspensão cautelar (artigos 4º e 113, § 1º e 2º da Lei nº 8.666/93) , examinar editais de licitação publicados e, nos termos do art. 276 do seu Regimento Interno, possui legitimidade para a expedição de medidas cautelares para prevenir lesão ao erário e garantir a efetividade de suas decisões". (MS 24.510, rel. Min. Ellen Gracie, Pleno, julg. 19/11/2003) 
3.10.	A compreensão sufragada pela Corte Suprema, no sentido de reconhecer o poder geral de cautela do TCU, inclusive para decretação de indisponibilidade de bens, reverberou em julgado da Segunda Turma, verbis:
"Mandado de Segurança. 2. Tribunal de Contas da União. Tomada de contas especial. 3. Dano ao patrimônio da Petrobras. Medida cautelar de indisponibilidade de bens dos responsáveis.  4. Poder geral de cautela reconhecido ao TCU como decorrência de suas atribuições constitucionais. 5. Observância dos requisitos legais para decretação da indisponibilidade de bens. 6. Medida que se impõe pela excepcional gravidade dos fatos apurados. Segurança denegada". (MS 33.092, rel. Min. Gilmar Mendes, 2ª Turma, julg. 24/3/2015) (Destaques acrescidos) 
3.11.	Não foi outra a vertente adotada pelo Pretório Excelso em medida cautelar deferida pela Ministra Rosa Weber no MS 34.446/DF, impetrado contra o Acórdão 2428/2016-TCU-Plenário, mediante o qual o Tribunal decretou cautelarmente, com fundamento art. 44, § 2.º, da Lei 8.443/1992, c/c arts. 273 e 274 do Regimento Interno, pelo prazo de um ano, a indisponibilidade de bens dos responsáveis - pessoas físicas de ex-agentes públicos e pessoas jurídicas (dentre elas a Construtora Queiroz Galvão S/A) -, alcançando a medida os bens considerados necessários para garantir o integral ressarcimento do débito em apuração imputado a cada responsável, ressalvados os bens necessários ao sustento das pessoas físicas e à continuidade das operações das pessoas jurídicas:
27. Considerados os precedentes que reconhecem a possibilidade de o Tribunal de Contas da União fiscalizar e impor sanções a particulares, em conjugação com os que afirmam o poder geral de cautela daquele órgão como desdobramento lógico de suas atribuições constitucionais ostensivas, tenho por albergado pela Carta da República, ao menos em juízo perfunctório, o acórdão impugnado neste writ, por meio do qual a autoridade impetrada decretou a indisponibilidade de bens da impetrante.
28. Além de decorrer de suas funções constitucionais manifestas, observo que a possibilidade de a autoridade impetrada decretar medida cautelar de indisponibilidade de bens tem amparo no art. 44, § 2º, da Lei 8.443/1992, cujo teor é o seguinte:
Art. 44 (...) 
§ 2° Nas mesmas circunstâncias do caput deste artigo e do parágrafo anterior, poderá o Tribunal, sem prejuízo das medidas previstas nos arts. 60 e 61 desta Lei, decretar, por prazo não superior a um ano, a indisponibilidade de bens do responsável, tantos quantos considerados bastantes para garantir o ressarcimento dos danos em apuração. (MC-MS 34.446/DF, rel. Min. Rosa Weber, decisão de 22/11/2016) 
3.12.	Ao encarecer a possibilidade de a Corte de Contas lançar mão do instituto da desconsideração da personalidade jurídica, o Ministro Celso de Mello aliou à teoria dos poderes implícitos o princípio constitucional da moralidade administrativa:
É importante acentuar que a aplicação do instituto da desconsideração ("disregard doctrine") , por parte do Tribunal de Contas da União, encontraria suporte legitimador não só na teoria dos poderes implícitos, mas, também, no princípio constitucional da moralidade administrativa, que representa um dos vetores que devem conformar e orientar a atividade da Administração Pública (CF, art. 37, "caput") , em ordem a inibir o emprego da fraude e a neutralizar a prática do abuso de direito, que se revelam comportamentos incompatíveis com a essência ética do Direito (MS-MC 32.494/DF, rel. Min. Celso de Mello, decisão de 11/11/2013) 
3.13.	No mesmo julgado, o Eminente Ministro Celso de Mello referiu abalizado escólio doutrinário a acenar para a legitimidade das medidas cautelares adotadas pelo Tribunal de Contas:
"a possibilidade de aplicação da desconsideração da personalidade jurídica por órgãos administrativos, desde que utilizada como meio de coibir o abuso de direito e o desrespeito aos princípios que condicionam a atividade do Estado, tem sido reconhecida por autorizado magistério doutrinário (JOSÉ DOS SANTOS CARVALHO FILHO, "Manual de Direito Administrativo", p. 969, item n. 7.5, 25ª ed., 2012, Atlas; MARIANNA MONTEBELLO "Os Tribunais de Contas e a 'Disregard Doctrine'"; FLAVIA ALBERTIN DE MORAES "A Teoria da Desconsideração da Personalidade Jurídica e o Processo Administrativo Punitivo", "in" RDA 252/45-55; SUZY ELIZABETH CAVALCANTE KOURY, "A Teoria da Desconsideração da Personalidade Jurídica: aplicação no direito administrativo"; JESSÉ TORRES PEREIRA JUNIOR e MARINÊS RESTELATTO DOTTI, "A Desconsideração da Personalidade Jurídica em Face de Impedimentos para Participar de Licitações e Contratar com a Administração Pública: limites jurisprudenciais"; MARIANA ROCHA CORRÊA, "A Eficácia da Desconsideração Expansiva da Personalidade Jurídica no Sistema Jurídico Brasileiro", 2011, EMERJ, v.g.) ; (...) MARÇAL JUSTEN FILHO ("Comentários à Lei de Licitações e Contratos Administrativos", p. 955/956, item n. 6, 15ª ed., 2012, Dialética) .
3.14.	Das referências doutrinárias adrede apontadas pelo Ministro do STF, vale se referir, em face de sua precisa análise, às lições de José dos Santos Carvalho Filho e de Marçal Justen Filho:
"No exercício de sua função constitucional, e ainda com lastro na Lei nº 8.443/1992, que o regula, pode o Tribunal de Contas usar seu poder geral de cautela e decretar a indisponibilidade de bens em processo de tomada de contas especial, desde que seja devidamente fundamentada a decisão.
O objetivo é neutralizar, de forma imediata, situações de lesividade ao erário ou de gravame ao interesse público, as quais poderiam ser irreversíveis sem a promoção da medida de urgência." (CARVALHO FILHO, José dos Santos. Manual de Direito Administrativo. São Paulo: Atlas, 2016, p. 1.072) 
"Quando a pessoa jurídica for a via para realização da fraude, admite-se a possibilidade de superar-se sua existência. Essa questão é delicada, mas está sendo enfrentada em todos os ramos do Direito. Nada impede sua aplicação no âmbito do Direito Administrativo, desde que adotadas as cautelas cabíveis e adequadas. Não se admite que se pretenda ignorar a barreira da personalidade jurídica sempre que tal se revele inconveniente para a Administração. A desconsideração da personalidade societária pressupõe a utilização ilegal, abusiva e contrária às boas práticas da vida empresarial. E a desconsideração deve ser precedida de processo administrativo específico em que sejam assegurados a ampla defesa e o contraditório a todos os interessados. (FILHO, Marçal Justen. Comentários à Lei de Licitações e Contratos Administrativos. Dialética: 15ª ed., p. 955-956) (Grifos acrescidos) 
3.15.	Registre-se ainda que a posição dos que entendem viável a aplicação da desconsideração da personalidade jurídica por ato de natureza administrativa foi acolhida pelo Superior Tribunal de Justiça, conforme excerto a seguir reproduzido:
"A constituição de nova sociedade, com o mesmo objeto social, com os mesmos sócios e com o mesmo endereço, em substituição a outra declarada inidônea para licitar com a Administração Pública Estadual, com o objetivo de burlar à aplicação da sanção administrativa, constitui abuso de forma e fraude à Lei de Licitações Lei n.º 8.666/93, de modo a possibilitar a aplicação da teoria da desconsideração da personalidade jurídica para estenderem-se os efeitos da sanção administrativa à nova sociedade constituída. - A Administração Pública pode, em observância ao princípio da moralidade administrativa e da indisponibilidade dos interesses públicos tutelados, desconsiderar a personalidade jurídica de sociedade constituída com abuso de forma e fraude à lei, desde que facultado ao administrado o contraditório e a ampla defesa em processo administrativo regular. - Recurso a que se nega provimento." (RMS 15.166/BA, Rel. Ministro CASTRO MEIRA, SEGUNDA TURMA, julgado em 7/8/2003) (Destaques acrescidos) 
3.17.	Outros julgados do Supremo Tribunal Federal orientados na vertente que alberga a teoria dos poderes implícitos da Alta Corte de Contas para utilizar-se dos meios necessários à concretização de suas atribuições constitucionais incluem o MS 24.510/DF, rel, Min. Ellen Gracie, MS 26.094/DF, rel. Min. Dias Toffoli e o MS 26.547-MC/DF, rel. Min. Celso de Mello.
3.19.	A par das vertentes jurisprudenciais e doutrinárias firmadas em sentido oposto àquele defendido pela recorrente, também a jurisprudência desta Corte de Contas sinaliza para a correta aplicação da teoria da desconsideração da personalidade jurídica no caso em apreço, conforme se analisará nos próximos itens.
3.20.	Vê-se, portanto, que a decisão em caráter liminar do Ministro Marco Aurélio manejada pelo recorrente, não se traduz em mudança de orientação do STF (overruling) , hábil a vincular o Tribunal de Contas da União, ou a dar ensejo à suspensão do presente feito. 
3.21.	Diante de todo o exposto até aqui, impõe-se a rejeição do argumento recursal deduzido.
4.	Da utilização, pelo TCU, de arcabouço legal não aplicável, de precedentes que não se amoldam ao caso em análise, e da não observância de requisitos imprescindíveis à desconsideração da personalidade jurídica (peça 168, p. 11-24) 
4.1.	A recorrente alega que o relator recorreu a normas jurídicas alheias a todos os procedimentos instaurados no TCU, como a Lei 12.846/2013 (Lei Anticorrupção) e a Lei 13.303/2013 (Lei das Estatais) , ambos os normativos limitando expressamente o seu escopo de responsabilização, ora à obrigação do pagamento de multa e reparação do dano, ora restringindo-se às contratações realizadas por empresas estatais, respectivamente.
4.2.	Também o Código Civil, mencionado pelo relator, argumenta, autoriza a desconsideração da personalidade jurídica, mas tão somente pelo Poder Judiciário, impedindo sua determinação tão somente com base na mera existência de suposto grupo econômico, conforme art. 50 do Codex.
4.3.	Alega que o MPTCU, em manifestação nos autos (peça 35) , apontou que o Código Civil demanda o desvirtuamento do objeto social para fins não previstos contratualmente ou em lei, bem como o estado de confusão patrimonial, hipóteses não verificadas no caso em apreço. 
4.4.	Afirma não existir confusão patrimonial, requisito imprescindível à desconsideração da personalidade jurídica, conforme reconhecido em inúmeros julgados do Superior Tribunal de Justiça (STJ) e que o TCU não poderia dispensar tal requisito para aplicação de penalidade tão drástica.
4.5.	Alega que a transferência de acervo seria a comprovação cabal de ausência de confusão patrimonial, além do que não se demonstrou que as atividades econômicas desenvolvidas pela MPE Engenharia aproveitariam financeiramente a MPE Montagem ou seus sócios, não havendo que se cogitar de dublagem ou mimetização daquela por esta. 
4.6.	Assevera que os precedentes citados no acórdão para justificar a extensão da pena de inidoneidade não se amoldam ao caso concreto, e que a guinada na orientação jurisprudencial do TCU, que até então só admitia a desconsideração da personalidade jurídica nas hipóteses em que a empresa sucessora fosse constituída após a aplicação da pena, infringiu o disposto no art. 23 da LINDB - Lei de Introdução às Normas do Direito Brasileiro. 
4.7.	Aduz que o Acórdão 1706/2017-TCU-Plenário seria um "não precedente", já que ali decidiu-se pela não extensão da pena de inidoneidade à empresa Toyo Setal (peça 136, itens 25-26) .
4.8.	Também o acórdão do STJ reproduzido pelo Ministro Relator somente admite os efeitos da sanção administrativa se a empresa sucessora for constituída após a sanção de inidoneidade, com o mesmo objeto social, mesmos sócios e endereço, sendo que a recorrente não possui identidade de sócios, além do que foi criada bem antes da sanção aplicada à MPE Montagens.	
4.9.	Aponta contradição no voto do relator, que consideraria como fraudulentos somente os atos praticados após a aplicação da sanção de inidoneidade, porém distanciando-se da jurisprudência do TCU admite a extensão para os casos em que atos fraudulentos tenham sido praticados muito antes da pena imposta.
4.10.	Assere que além da guinada jurisprudencial não justificada, o MPTCU teria percebido o fato de que a MPE Engenharia foi criada em data bem anterior à sanção aplicada à empresa MPE Montagens (peça 35) . 
4.11.	Contesta a afirmação do relator de que a jurisprudência do Tribunal havia sido alterada com a prolação do Acórdão 495/2013-TCU-Plenário (peça 155, item 21) , entretanto tal acórdão só admitiu a extensão dos efeitos da condenação no caso da sucessora ter sido constituída após a declaração da inidoneidade, conforme o subitem 9.5.3. Afirma ainda que o Acórdão 1831/2014-TCU-Plenário, não se amolda ao caso vertente. 
4.12.	Afirma que tamanha guinada jurisprudencial deveria atender ao regime de transição previsto no art. 23 da LINDB. 
4.13.	Assere ainda que os atuais sócios jamais participaram da composição acionária da MPE Montagens (empresas condenadas) , e que somente eles sofrerão com a extensão da pena de inidoneidade proposta no acórdão recorrido. Aduzem que as alterações societárias ocorreram em 3/4/2014 (peça 55, p. 15-17) , quando a Operação Lava Jato mal se havia iniciado, e que a MPE Engenharia Participações em Engenharia e Serviços S.A., antiga holding do grupo, mudou sua denominação para MPE Engenharia e Serviços S.A., passando a executar obras e serviços de engenharia, fato esse que teria sido ignorado pelo acórdão recorrido. 
4.14.	Argumenta que se o Tribunal adentrou no campo das suposições, pareceria ingênuo que uma empresa alterasse seu objeto social e denominação empresarial para escapar de sanções, mas adotasse um nome quase idêntico ao anterior.
Análise
4.15.	A recorrente retoma argumentos expendidos em seus aclaratórios (peça 151) , para alegar a má aplicação do arcabouço legal aplicável ao caso, da utilização de precedentes não amoldáveis à espécie e da ausência dos requisitos autorizadores da extensão da sanção imposta à Empresa MPE Montagens e Projetos Especiais S/A, por meio do Acórdão 300/2018-TCU-Plenário (peça 118, p. 42) . 
4.16.	Oportuno salientar inicialmente que a Corte de Contas lançou mão, no presente caso, da doutrina da desconsideração expansiva da personalidade jurídica, teoria essa bem delineada nos autos do Acórdão 2593/2013-TCU-Plenário, da relatoria do Ministro Walton Alencar Rodrigues:
75. A aplicação da teoria da desconsideração da personalidade jurídica tem por objetivo coibir o uso indevido da pessoa jurídica, levada a efeito mediante a utilização da pessoa jurídica contrária a sua função social e aos princípios consagrados pelo ordenamento jurídico, afastando, assim, a autonomia patrimonial para chegar à responsabilização dos sócios da pessoa jurídica e/ou para coibir os efeitos de fraude ou ilicitude comprovada. (...) 
76. A doutrina e a jurisprudência dos tribunais já consideram que um desdobramento dessa teoria é a possibilidade de estender os seus efeitos a outras empresas, diante das circunstâncias e provas do caso concreto específico. Trata-se da teoria da desconsideração expansiva da personalidade jurídica da sociedade, terminologia utilizada pelo Prof. Rafael Mônaco, cujas lições são reproduzidas por Monica Gusmão nos seguintes termos: (...) 
77. Com a teoria da desconsideração expansiva da personalidade jurídica, é possível estender os efeitos da desconsideração da personalidade jurídica aos 'sócios ocultos' para responsabilizar aquele indivíduo que coloca sua empresa em nome de um terceiro ou para alcançar empresas de um mesmo grupo econômico (...) .
80. No âmbito administrativo, a doutrina e a jurisprudência vêm firmando entendimento de ser viável a aplicação da teoria da desconsideração da personalidade jurídica e a extensão de seus efeitos para afastar a possibilidade de uma empresa que tenha sido suspensa ou impedida de participar de licitação ou contratar com a Administração Pública, ou ainda, declarada inidônea, possa ter seus sócios integrando, direta ou indiretamente, outra pessoa jurídica que participe de licitação com o Poder Público." (Destaques acrescidos) 
4.17.	Nesse sentido, inúmeros julgados desta Corte traçaram orientação no sentido da possibilidade da extrapolação dos efeitos da sanção administrativa imposta a empresas cujos sócios e administradores viessem a constituir novas pessoas jurídicas com o intuito de ignorar a vedação de licitar com a Administração Pública durante o prazo estabelecido no julgado condenatório, a exemplo do Acórdão 495/2013-TCU-Plenário e em especial do Acórdão 1831/2014-TCU-Plenário, que versou sobre hipótese semelhante, na qual empresa criada antes da sanção de inidoneidade absorveu o acervo técnico de outra pessoa jurídica do mesmo conglomerado, incorporando ainda os contratos em curso, conforme relatado no voto condutor do aresto recorrido (peça 136, p. 11) .  
4.18.	Decisões correlatas foram proferidas nos Acórdão 2914/2019-TCU-Plenário, Min. Benjamin Zymler, 1.592/2019-TCU-Plenário, Min. Augusto Sherman, 1.744/2018-TCU-Plenário, Min. Benjamin Zymler, 2.005/2017-TCU-Plenário, e Min. Benjamin Zymler, 1.470/2017-TCU-Plenário, Min. Benjamin Zymler. 
4.19.	Com relação ao argumento de que TCU desconsidera seus próprios julgados anteriores, é importante salientar que o Tribunal de Contas da União não se filiou à corrente do stare decisis norte-americano, no qual a Corte fica vinculada à ratio dos precedentes judiciais que perfilhou ao longo do tempo, não obstante os sistemas da civil law e da common law tenham adentrado em franco diálogo no sistema judicial pátrio. 
4.20.	Lembro a esse respeito que parte da doutrina busca desconstituir a narrativa usual de que o advento da súmula vinculante introduziu em nosso sistema jurídico o precedente judicial e a regra do stare decisis do common law e que tal alquimia jurídica introduzida pela Emenda 45/2004 equiparou os enunciados vinculantes aos antigos assentos portugueses, de absoluta força vinculatória. (NUNES, Jorge Amaury Maia. Segurança Jurídica e Súmula Vinculante. São Paulo. Saraiva, 2010, p. 129 e 138. "O texto constitucional não dá muitas luzes ao intérprete para encontrar os limites objetivos dessa decisão vinculante") .
4.20.	Georges Abboud afirma não ser possível instituir os mecanismos dos precedentes e do stare decisis do common law no Brasil por meio de imposições legislativas, como se pretendeu no Projeto de CPC e no CPC/2015, vez que esses institutos não se consolidaram em seus países de origem de forma repentina, e não exigiram, para sua observância, qualquer regra legal ou constitucional que explicitasse a sua obrigatoriedade. O que se consagrou nos arts. 926 e 927 do CPC/2015 é considerado uma forma de auferir a autoridade aos precedentes (ou decisões) de tribunais superiores, mas são dispositivos que recebem críticas, inclusive de autores que admitem  largamente a força dos precedentes (ABBOUD, Georges. Precedente judicial versus jurisprudência dotada de efeito vinculante - A ineficácia e os equívocos das reformas legislativas na busca de uma cultura de precedentes. Direito Jurisprudencial. São Paulo: Revista dos Tribunais, 2012. Coord. Tereza Arruda Alvim Wambier, p. 492-493) .
4.21.	Roger Stiefelmann Leal, de outra borda, já sugeria em 2006 que o paradoxo criado pelo distanciamento gradual dos casos concretos dos precedentes que deflagraram a súmula vinculante pode ser superado pela adoção dos fundamentos determinantes dos precedentes que deram origem às Súmulas Vinculantes, adotando-se via interpretativa que privilegie a unidade conceitual do instituto das Súmulas (LEAL, Roger Stiefelmann. O efeito vinculante na jurisdição constitucional. São Paulo: Saraiva, 2006, p. 176) .
4.22.	Como exemplo, a própria Súmula Vinculante nº 3/STF, não obstante vigente, sofreu interpretação conforme pelo STF, mesmo nos casos de concessão inicial de aposentadoria, reforma e pensão, se a demora do TCU para apreciar o ato for superior a cinco anos, e nesse caso decidiu o Supremo que o Tribunal deve chamar o interessado ao contraditório e à ampla defesa, à luz dos princípios da razoabilidade e da proporcionalidade, bem como da segurança jurídica.
4.23.	A par dessas considerações, ao contrário do que alega a recorrente, o presente feito a rigor não caracteriza mudança de orientação jurisprudencial desta Corte, visto que há elementos que permitem fazer um apropriado distinguishing em relação a outros julgados desta Corte. 
4.24.	 Isso porque no caso vertente, uma empresa holding, a MPE Engenharia e Serviços S.A., constituída em 2001, sem qualquer função mercadológica, é transformada em 2013 em uma empresa operacional, com operações focadas nas áreas de engenharia e obras e não nos setores de óleo e gás, já bastantes visados em virtude das investigações da Operação Lava-Jato. Nesse sentido, cedeu uma série de contratos que mantinha junto à Petrobrás S.A., a partir de dezembro de 2013 (Comperj, Consórcio Alusa - MPE e Consórcio SE-Rnest) , conforme peça 104, p. 5. 
4.25.	Tal operação teria ocorrido, segundo a recorrente, em razão de supostas demandas abusivas por parte da Petrobrás que resultaram em desequilíbrios financeiros. Entretanto, como bem pontuou a Selog, não foram apresentados quaisquer elementos comprobatórios dessas alegadas práticas abusivas que pudessem indicar excesso da Petrobrás em suas demandas, a justificar uma alteração societária drástica na empresa, para abandonar o setor de óleo e gás e passar a atuar na área de engenharia (peça 119, p. 14, item 38) . A esse respeito, assinalou ainda a unidade técnica (peça 119, p. 15) :
39. Além disso, em princípio, vislumbra-se que essa mudança nos setores de atuação poderia ter sido feita no âmbito da própria MPE Montagens e Projetos Especiais S.A., sem a necessidade de se transferir o acervo técnico, a título gratuito, a outra empresa. 
40. No Relatório que deu origem ao Acórdão 300/2018-TCU-Plenário (TC Processo 013.387/2017-0, decorrente da Operação Lava-Jato, em que se comprovaram diversos atos fraudulentos e criminosos praticados pela MPE Montagens e Projetos Especiais S.A. em licitações relacionadas a obras de implantação da Refinaria Abreu e Lima em Ipojuca/PE, também denominada de Refinaria do Nordeste - Rnest, e em que foi declarada a inidoneidade da MPE Montagens e Projetos Especiais S.A.) , ressalta-se a informação de que "a atuação do cartel na PETROBRAS já se dava há muito tempo, mas foi facilitada a partir de 2006 até 2011" e, ainda, de que "já nos anos de 2008/2009, ocorreram as primeiras fiscalizações do TCU sobre o contrato da terraplenagem da Rnest, onde já eram apontados elevados superfaturamentos, com fortes indícios de significativos danos ao erário" (peça 118, p. 10; 18) . 
4.26.	A cronologia dos fatos apurados no âmbito dos TC Processo 013.387/2017-0, que culminaram na declaração de inidoneidade da Empresa MPE Montagens e Projetos Especiais S/A, e no TC Processo 007.463/2014-6, que resultou na decretação da indisponibilidade dos bens da mesma empresa em razão de suspensão de carta de fiança oferecida por Consórcio de que participava, permite identificar que os ilícitos praticados vinham de longa data e que as investigações então em curso ensejaram uma movimentação societária da holding para escapar às prováveis sanções que sofreria, seja no âmbito criminal, cível ou administrativo.
4.27.	Nesse sentido, as fraudes à licitação ocorriam desde os anos de 2003-2004, vindo a se estender até 2012, um ano antes da reorganização societária em comento. Mencione-se, como exemplo, as planilhas apreendidas pela Polícia Federal na sede da Empresa Engevix (peça 35, TC Processo 013.387/2017-0) , relativas à indicação de quais obras a MPE Montagens iria participar (peça 35, p. 2-3, 5-6 e 13 daquele TC) , bem como das quais ela não participaria (peça 35, p. 7 e 12 daquele TC) :
Figura 1: distribuição de obras da Rnest apreendida na sede de Engevix
Figura 2: distribuição de obras do Comperj apreendida na sede de Engevix
4.28.	Esses foram aliás alguns dos elementos que evidenciaram fraude à licitação por parte da MPE Montagens e de outras empresas, por intermédio, notadamente, da não participação combinada nas licitações promovidas pela Rnest, juntamente com as empresas citadas nas figuras acima, implicadas no bojo do processo de representação original neste TCU (TC Processo 116.119/2016-9) , e que foi confirmada pelas investigações da Lava-Jato, as quais culminaram nas sentenças condenatórias da 13ª Vara Federal de Curitiba/PR (peças 9 a 14 do TC Processo 013.387/2017-0) .
4.29.	 As investigações e as colaborações formalizadas, no âmbito da Lava-Jato e do CADE, demonstraram a formação de um "clube" de empresas destinado a revezar a participação entre si nas licitações promovidas pela Petrobrás, especialmente, no caso da condenação originária da MPE, para implantação da Rnest - Refinaria do Nordeste ou Refinaria Abreu e Lima, em Ipojuca/PE.
4.30.	Conforme informações colhidas no processo de representação original (TC Processo 016.119/2016-9) , os contatos e acordos entre concorrentes assumiram maior frequência entre 2003 e 2004 e perduraram até início de 2012 (peça 31, p. 1, daquele TC) . Inicialmente, o cartel era formado pelas empresas do denominado "Clube dos 9": (i) Camargo Corrêa S/A; (ii) Construtora Andrade Gutierrez S/A; (iii) Construtora Norberto Odebrecht S/A; (iv) Mendes Junior Trading Engenharia; (v) MPE Montagens e Projetos Especiais S/A; (vi) Promon S/A; (vii) Setal/SOG Óleo e Gás; (viii) Techint Engenharia e Construção S/A e (ix) UTC Engenharia S/A. 
4.31.	Conforme descrito no acordo de leniência firmado junto ao CADE, ao longo dos anos, o grupo de empresas participantes da conduta antijurídica e antecompetitiva se ampliou, devido à necessidade de acomodação de mais empresas nos ajustes. Assim, o grupo transformou-se no 'Clube das 16', que se manteve de forma estável e organizada até, pelo menos, final de 2011 /início de 2012 (peça 31, p. 1, TC Processo 016.119/2016-9) .
4.32.	Como resultado, houve a constatação matemática do aumento de preços nas contratações quando presentes as empresas do clube, indicando um prejuízo de R$ 1,90 bilhão, somente nos contratos analisados.
4.33.	A condenação da empresa MPE Montagens e Projetos Especiais S/A deu-se no bojo do TC Processo 013.387/2017-0, oportunidade em que se identificou que o cartel no âmbito da Rnest era controlado pelas empresas Odebrecht, Camargo Corrêa, Andrade Gutierrez e Queiroz Galvão e que à MPE Montagens foi reservado um papel secundário que, em princípio, não resultou em qualquer benefício direto decorrente das contratações, uma vez que a ela cabia se abster de apresentar propostas ou apresentá-las de forma não competitiva (peça 98, daquele TC) .
4.34.	Aliás, foi esse papel secundário que justificou a imputação da pena de inidoneidade adstrita ao prazo de três anos e não no prazo máximo de 5 anos franqueado pelo art. 46 da Lei 8.443/1992, cominação essa imposta por meio do Acórdão 300/2018-TCU-Plenário (peça 118) , confirmado pelo Acórdão 825/2018-TCU-Plenário (peça 97, TC Processo 013.387/2017-0) .
4.35.	Dito isso, caracterizada está a comprovação de fraude a processo licitatório específico, por parte de empresa participante do mesmo conglomerado econômico da ora recorrente. Nesse passo, reforça-se o entendimento firmado pelo Tribunal de que quando da efetivação da sucessão empresarial, ambas as empresas faziam parte do mesmo grupo, caracterizando a responsabilidade da sucessora pelos ilícitos cometidos pela sucedida.
4.36.	Desnecessário reiterar os argumentos esgrimidos pela unidade técnica para caracterizar a participação da MPE Engenharia e Serviços S.A. no mesmo grupo econômico da empresa MPE Montagens e Projetos Especiais S.A. (peça 119) , corroborados pelo voto condutor do acórdão vergastado (peça 136) , e pelo voto que rejeitou os embargos de declaração (peça 155) , sendo oportuno transcrever, deste último, o seguinte excerto (peça 136, p. 8) :
35. Nessa linha, embora tenham sido feitas considerações a respeito no voto condutor do acórdão embargado, pouco importa a atual relação societária entre a MPE Engenharia e Serviços S.A e a MPE Participações em Infraestrutura S.A. O que interessa é que o Grupo MPE esvaziou operacionalmente empresa controlada, responsável pela prática de diversos ilícitos, e transferiu essa competência operacional para outra controlada do grupo, caracterizando uma tentativa de blindagem do Grupo MPE em relação aos lícitos praticados por essa primeira controlada. 
36. Até porque pode-se entender como parte do modus operandi do procedimento de blindagem que haja uma separação dos quadros societários de ambas as empresas então controladas, de forma a dar aparência de legalidade à fuga de responsabilidades. 
37. Em suma, está bem evidenciada a situação societária das empresas quando da ocorrência da sucessão empresarial, de forma que não procedem as alegações recursais. 
38. Outrossim, cabe observar que a existência de sócios em comum entre as duas empresas em determinados marcos temporais apenas foi mencionado a título de reforço para demostrar a origem em comum dessas duas empresas. Não há qualquer contradição a respeito.
4.37.	Tornando à jurisprudência do Tribunal, verifico que a adoção da desconsideração expansiva da personalidade jurídica nestes autos encontra resguardo, além do já mencionado Acórdão 2593/2013-TCU-Plenário, também no Acórdão 2005/2017-TCU-Plenário, da relatoria do Min. Benjamin Zymler, cujo enunciado segue:
"O TCU pode desconsiderar a personalidade jurídica da empresa contratada para responsabilizar solidariamente a holding que a controla, quando há evidências de que a empresa controladora agiu, de forma comissiva ou omissiva, por intermédio de seus gestores e/ou empresa controlada, para o cometimento dos ilícitos que resultaram em dano ao erário".
4.38.	O distinguishing aplicável ao presente caso, e materializado no Acórdão 1246/2020-TCU-Plenário, ora recorrido, motivou a edição de Ementa de jurisprudência selecionada, aprovada pelo Plenário do TCU, com o seguinte enunciado:
"Quando os administradores de determinada empresa, em razão de ela se encontrar na iminência de sofrer sanção administrativa restritiva de direito, transferem o seu acervo técnico a outra empresa do mesmo grupo econômico com o objetivo específico de continuar as atividades da primeira, resta caracterizada a hipótese de sucessão fraudulenta, cabendo estender à sucessora os efeitos da penalidade aplicada à sucedida";
4.39.	Desse modo, não há que se falar em arcabouço legal não aplicável e de precedentes que não se amoldam ao caso vertente, visto que este processo possui peculiaridades que permitiram fazer uma adequada distinção pelo relator a quo.
4.40.	Quanto à necessidade de cumulação de elementos demonstrativos a ensejar a desconsideração da personalidade jurídica, tais fatores não são requisitos obrigatórios e cumulativos em todas as situações, devendo a situação fraudulenta ser examinada em cada caso concreto, à luz das competências atribuídas expressamente ou implicitamente a esta Corte de Contas, derivadas do arcabouço constitucional e legal que conforma o controle externo de Estado. 
4.41.	A par das análises já lançadas, cabe ainda acrescentar que não se trata de nova penalidade aplicada à empresa do conglomerado MPE, mas simples extensão da sanção de inidoneidade já imposta à MPE Montagens e Projetos Especiais S/A, cujo prazo de três anos extingue-se em 17/5/2021, conforme registro no Sistema Inabilitados e Inidôneos do TCU (peça 118, TC Processo 013.387/2017-0) .
4.42.	Face ao exposto, impõe-se a rejeição das razões recursais aduzidas. 
5.	Da ausência de comprovação de fraude a um processo licitatório específico, da não subsunção do caso ao art. 46 da Lei Orgânica do TCU, além das premissas fáticas equivocadas para sancionar a recorrente (peça 168, p. 8-11 e 24-38) 
5.1.	A recorrente alega violação ao princípio da legalidade estrita, visto que o caso não se amoldaria à hipótese do art. 46 da LOTCU. Afirma não ter sido apontada comprovação de fraude a um processo licitatório específico, requisito sem o qual não caberia nem a aplicação originária da pena de inidoneidade e sua extensão (p. 8-11) .
5.2.	Argumenta que, curiosamente, o processo licitatório e o contrato dele recorrente foi preservado dos efeitos da pena imposta à MPE Engenharia, visto que o TCU não impediu a execução do contrato, mas apenas sua renovação, hipótese em que teria havido inversão da ordem processual.
5.3.	Alega que o voto do Ministro Relator teria afastado a hipótese de fraude à licitação, visto que as falhas não teriam sido confirmadas e que a representação deveria ser considerada improcedente, o que ensejou contradição no acórdão recorrido.
5.4.	Afirma que se tivesse havido fraude a contrato, o mesmo deveria ter sido suspenso e anulado, visto que não há como fatiar fraude ou ilícito. Tal falha teria sido identificada pelo MPTCU à peça 35. 
5.5.	Aponta ainda premissas fáticas equivocadas no acórdão, visto que não houve transferência total do acervo técnico de uma empresa para outra, tendo sido as mesmas realizadas entre março de 2015 e agosto de 2017, muito antes da sanção de inidoneidade à MPE Montagens, em abril de 2018. Afirma ainda que das 5 transferências, 4 foram realizadas antes mesmo da representação formulada pela SeinfraOperações, que deu início ao TC Processo 013.387/2017-0, de onde se origina o acórdão condenatório (p. 24-38) . 
5.6.	Afirma que a transferência de acervo, parcial, gradual e anterior à condenação ocorreu a título gratuito, em vista da ausência de valor econômico do acervo, sendo que tais transferências foram aprovadas por assembleias gerais da MPE Engenharia (peça 37) . 
5.7.	Alega que a recorrente não mantém grupo econômico com a empresa condenada, e que o acórdão se vale de afirmações genéricas. Ilustra que, desde 30/11/2018, a composição societária da MPE Engenharia é integrada apenas pela Sra. Maria Abreu do Valle (Presidente) , com 33,34% das ações, Vinícius Leite Correa (Diretor) , com 33,33% e Luciano Reis Silva (Diretor) , com 33,33%, todos adquirentes de boa-fé, quando o Contrato 5/2018 já estava em andamento e esta Representação sequer havia sido autuada.
5.8.	Afirma ter havido confusão na análise societária pela unidade técnica (peça 137, itens 47-48) , e que o acórdão deveria ter concluído não haver configuração de grupo econômico. Afirma ser confusa e equivocada a menção à MPE Participações em Infraestrutura S.A. e ao Sr. Luiz Cláudio Santoro, únicos acionistas da MPE Montagens, para demonstrar que integrariam o mesmo grupo econômico da recorrente. 
5.9.	Alega que o relator reforça a teoria conspiratória ao presumir que as mudanças societárias empreendidas visam blindar o antigo Grupo MPE em relação aos supostos ilícitos cometidas pela MPE Montagens, visto que a comprovação de que as empresas integram o mesmo grupo empresarial é apenas um dos requisitos essenciais para se cogitar da extensão da pena de inidoneidade, conforme precedentes do STJ.
5.10.	Aponta uso indevido da cronologia de eventos da Operação Lava Jato para indicar suposta antecipação, por parte da empresa recorrente, com o fim de burlar a sanção que seria imposta à MPE Montagens no ano de 2018 (cinco anos depois) . Afirma que tal espécie de argumento nada comprova e não estabelece qualquer conexão com os fatos narrados nos autos.
5.11.	Alega que o revezamento de diretores foi considerado inexpressivo pela unidade técnica e pelo MPTCU, o que demonstraria contradição no acórdão recorrido, pois esses elementos se mostrariam insuficientes para caracterizar que a recorrente se tornou, de forma ilícita, sucessora da MPE Montagens em licitações. Aponta trecho da instrução à peça 61, item 9.6, que não considera expressivo o "revezamento" entre dirigentes de empresas, trecho esse reproduzido pelo relatório do relator do acórdão. 
5.12.	Aponta, por fim, incoerência na valorização da evidência empregada para corroborar a tese de que havia identidade de sócios e diretores das duas empresas, visto que, em dado momento, a Selog entendeu que não havia "revezamento expressivo entre os dirigentes", e em outro, que referida alteração foi utilizada como artifício para que o grupo pudesse continuar participando de licitações por meio da recorrente.
Análise
5.13.	Conforme assinalado na análise do item anterior, a comprovação de fraude a processo licitatório específico deu-se quando da análise dos diversos certames maculados, nos quais houve participação da MPE Montagens e Projetos Especiais S/A, antecessora da MPE Engenharia e Serviços S/A., envolvendo obras de implantação da Refinaria Abreu e Lima em Ipojuca/PE, ou Refinaria do Nordeste - Rnest.
5.14.	De acordo com análises empreendidas tanto no TC Processo 016.119/2016-9 (representação original) , quanto no TC Processo 013.387/2017-0 (representação específica da MPE Montagens e Projetos Especiais) , tais certames culminaram em cinco contratos relativos à referida refinaria, com evidências sólidas de fraude à licitação, e que representaram aproximadamente 54,60% das avenças firmadas para implantação da Rnest, em um total previsto de R$ 24,7 bilhões.
5.15.	Segundo informações do CADE, a empresa MPE Montagens e Projetos Especiais S/A passou a integrar o cartel entre o final de 2003 e o início de 2004 (peça 51, p. 2, TC Processo 016.119/2016-9) . Integram ainda o conjunto probatório que fundamentou a sanção imposta àquela empresa, planilhas apreendidas pela Polícia Federal (peça 28, p. 1-4, daquele TC) , em que se estabelecia qual empresa estaria destinada a conduzir determinada obra da refinaria; Laudo 0777/2015 da Polícia Federal, que apontou informações relevantes sobre o "Clube dos 15" (peça 3, p. 25 e peça 47, daquele TC) ; acordo de leniência firmado junto ao Cade pela Empresa Toyo/Setal (peça 31, p. 59-30, daquele TC) .
5.16.	Ainda especificamente quanto à empresa MPE Montagens, seu envolvimento na Rnest se deu da seguinte forma: i) Terraplenagem, não foi convidada; ii) UHDT-UGH, foi convidada duas vezes, não apresentou proposta; iii) UDA, foi convidada/duas vezes, não apresentou proposta; iv) UCR, foi convidada duas vezes, apresentou proposta não vencedora; ii) Tubovias, foi convidada uma vez, não apresentou proposta, conforme análise empreendida pelo MPTCU à peça 81, do TC Processo 013.387/2017-0.
5.17.	Delineada adequadamente, portanto, a conduta da empresa antecessora, que se caracterizou por fraude comprovada à licitação, impôs-se a aplicação do art. 46 da Lei 8.443/1992: "Art. 46. Verificada a ocorrência de fraude comprovada à licitação, o Tribunal declarará a inidoneidade do licitante fraudador para participar, por até cinco anos, de licitação na Administração Pública Federal".
5.18.	Não há tampouco que se falar em contradição na análise da unidade técnica, que em um primeiro momento (peça 61) entendeu que não havia "revezamento expressivo entre os dirigentes", e em seguida, que referida alteração foi utilizada como artifício para que o grupo pudesse continuar participando de licitações por meio da recorrente.
5.19.	A própria instrução à peça 119 esclareceu que para firmar entendimento conclusivo sobre a matéria, era necessário colher novos esclarecimentos junto à representada para ajuizar sobre as transferências de acervo técnico e movimentação de dirigentes no quadro societário da MPE Montagens para a MPE Engenharia e Serviços (peça 119, p. 12, item 34) .
5.20.	Após a resposta da então representada, a Selog reviu seu posicionamento e considerou que a MPE Engenharia e Serviços S/A não refutou adequadamente os elementos que apontavam para a transferência de acervo técnico para empresa do mesmo grupo econômico. Nesse sentido, transcreve-se excerto da instrução à peça 119, p. 16:
48. Consultas extraídas do Sistema CNPJ comprovam que a MPE Participações em Infraestrutura S.A. (maior acionista da MPE Montagens e Projetos Especiais S.A. desde 29/11/2018) possui endereço na Rua São Francisco Xavier, 603, 4º andar. Esse endereço, por sua vez, é idêntico ao endereço da MPE Engenharia e Serviços S.A. informado pela própria empresa no item "h" de sua manifestação retro e cadastrado no Sistema CNPJ. A MPE Montagens e Projetos Especiais S.A. também é sediada no mesmo edifício, apenas se distinguindo o andar (peça 117) . 
49. Com relação aos objetos sociais da MPE Engenharia e Serviços S.A. e da MPE Montagens e Projetos Especiais S.A., entende-se desnecessário realizar qualquer análise minuciosa comparativa entre os mesmos, pois o fato de a segunda empresa ter transferido contratos e acervo técnico para a primeira, tendo esta se utilizado desse acervo para fins de comprovação da qualificação técnica em licitações públicas (itens 32-33 desta instrução) , já comprova a similaridade dos objetos sociais entre essas duas empresas em magnitude suficiente para se praticar fraude à licitação. 
50. Complementam o conjunto probatório da existência de grupo econômico abarcando a MPE Engenharia e Serviços S.A. e a MPE Montagens e Projetos Especiais S.A.: i) a existência de um sócio comum entre as duas empresas (Sr. Marcelo de Castro Faria Ferreira) à época do trânsito em julgado do Acórdão 300/2018-TCU-Plenário, em 17/5/2018; e ii) a saída dos diretores Srs. Segismar Pagotto e Angel Gomes da MPE Montagens em 24/11/2017, com ida para o quadro societário da MPE Engenharia em setembro/2018, como Presidente e Diretor, respectivamente (conforme exposto item 25 desta instrução) . 
5.21.	Ou seja, a criação de nova pessoa jurídica ou de reestruturação de pessoa jurídica já existente teve o propósito de dar continuidade às atividades da empresa considerada inidônea, mantendo-a a cavaleiro de futuras e eventuais sanções impostas pelos órgãos de controle, como a sanção de inidoneidade imposta à Empresa MPE Montagens no ano de 2018. 
5.22.	Além disso, o histórico traçado pelo Relator do acórdão recorrido demonstra que a empresa MPE Engenharia e Serviços S/A está atuando como sucessora da MPE Montagens e Projetos Especiais S/A (peça 136, p. 9-10) :
61. A partir de junho de 2015, depois da transferência do acervo técnico, a empresa passou a firmar diversos contratos com a administração pública federal (em consulta ao SIASG verifica-se que foram firmados cerca de 26 contratos no período de 2015 a 2018) (peça 56) . 
62. Chama a atenção que todas as transferências de acervo técnico ocorreram a título gratuito, demonstrando que as duas empresas estavam sob um comando coordenado, pois não há por que uma empresa transferir para outra seu acervo técnico sem ônus a não ser que haja uma relação de interdependência entre ambas. 
63. Está permitida, portanto, a conclusão de que, apesar de ter sido criada em 2001, a MPE Engenharia e Serviços S.A. somente passou a atuar operacionalmente, ao menos em atividades similares ao objeto da licitação aqui tratada, a partir da primeira cisão da MPE Montagens e Projetos Especiais. Por outro lado, constata-se um esvaziamento operacional desta última, o que faz com que a sanção aplicada pelo TCU tenha sua efetividade mitigada ou anulada.
 (...) 
68. Dessas informações, pode-se depreender que, ao iniciar o procedimento sucessório entre as empresas do Grupo MPE em 27/8/2015, os dirigentes do grupo tinham conhecimento de que o esquema criminoso do qual participaram havia sido descoberto, de forma que seria iminente a aplicação de penalidades à empresa utilizada para as fraudes - MPE Montagens e Projetos Especiais S.A. 
69. Cabe, pois, concluir que os dirigentes do conjunto de empresas buscaram preservar as atividades econômicas do Grupo MPE, então exercidas pela MPE Montagens e Projetos Especiais S.A., mediante um processo de sucessão fraudulento para outra sociedade empresária do conglomerado.
5.23.	Como bem observou o Ministro relator, o termo inicial da declaração de inidoneidade da sociedade MPE Montagens e Projetos Especiais somente começou a viger em 17/5/2018 (peça 118, TC Processo 013.387/2017-0) , sendo que a contratação em questão ocorreu em 19/2/2018 (peça 30, p. 25) , quando a empresa ainda não detinha a condição de inidônea, não cabendo mencionar fraude em decorrência da participação da sucessora na licitação tratada nestes autos.
5.24.	Por esse motivo é que o acórdão recorrido manteve a vigência do atual contrato, determinando, contudo, que o mesmo não fosse prorrogado, visto que o termo final da declaração de inidoneidade foi definido na data de 17/5/2018 (peça 118, TC Processo 013.387/2017-0) , enquanto que o atual contrato 5/2018 com a empresa MPE Engenharia e Serviços S/A tem vigência até 18/2/2021 (peça 116) .
5.25.	A despeito das considerações do voto condutor de que o TCU dispõe da prerrogativa de determinar aos órgãos sob sua jurisdição de promover as medidas administrativas destinadas a rescindir contratos nos casos autorizados em lei, o próprio Ministro Relator reconheceu que a imediata rescisão do contrato, tendo em vista o preço razoável praticado, bem como as dificuldades de planejamento para uma nova contratação emergencial, não atenderia ao interesse público, motivo pelo qual a determinação dirigida ao Ministério da Economia foi tão somente no sentido da não prorrogação do contrato em tela.
5.26.	Diante de todo o exposto, impõe-se a rejeição do presente pedido de reexame. 
CONCLUSÃO
6.1.	Das análises anteriores, conclui-se que:
a) não há que se cogitar de reserva estrita de jurisdição para adoção de medidas cautelares pelo TCU, como desconsideração da personalidade jurídica e indisponibilidade de bens, consoante majoritário posicionamento do STF e da doutrina;
b) houve adequada utilização do arcabouço legal aplicável ao controle externo, bem como não se observou, a rigor, mudança de orientação jurisprudencial do TCU no caso vertente;
c) quanto à necessidade de cumulação de elementos demonstrativos a ensejar a desconsideração da personalidade jurídica, tais fatores não são requisitos obrigatórios e cumulativos em todas as situações, devendo a situação fraudulenta ser examinada em cada caso concreto, à luz das competências atribuídas expressamente ou implicitamente a esta Corte de Contas, derivadas do arcabouço constitucional e legal que conforma o controle externo de Estado;
d) não há que se falar em ausência de comprovação de fraude a processo licitatório específico, bem como observou-se que o rearranjo societário empreendido foi realizado no sentido de permitir a empresa do grupo econômico continuar prestando serviços à Administração Pública, evitando as consequências de eventuais sanções impostas à sua antiga controladora;
e) houve adequada subsunção do caso ao art. 46 da Lei Orgânica do TCU, bem como correta utilização das premissas fáticas para sancionar a recorrente.
PROPOSTA DE ENCAMINHAMENTO
7.1.	Ante o exposto, submetem-se à consideração superior o presente pedido de reexame interposto pela sociedade MPE Engenharia e Serviços S/A contra o Acórdão 1246/2020-TCU-Plenário, propondo-se, com fundamento no art. 48 da Lei 8.443/1992:
a)  conhecer do recurso e, no mérito, negar-lhe provimento.
b) dar ciência da deliberação que vier a ser prolatada aos responsáveis e interessados, bem como à Procuradoria-Geral da República no Distrito Federal.

Ana Luiza Nicolini de Castro David (63.205/OAB-DF) e outros, Abel Batista de Santana Filho (59828/OAB-DF) e outros, Luis Fellipe Magalhaes Pereira (60.839/OAB-DF) e outros.

Procurador Sergio Ricardo Costa Caribé.

PREGÃO. SERVIÇOS DE MANUTENÇÃO PREVENTIVA, PREDITIVA E CORRETIVA DAS INSTALAÇÕES E EQUIPAMENTOS DE SISTEMAS PREDIAIS. EMPRESA DECLARADA INIDÔNEA. TRANSFERÊNCIA DO ACERVO TÉCNICO PARA OUTRA EMPRESA DO MESMO GRUPO ECONÔMICO. EXTENSÃO DOS EFEITOS DA SANÇÃO À EMPRESA SUCESSORA. PEDIDO DE REEXAME. CONHECIMENTO. NÃO PROVIMENTO.

REPRESENTAÇÃO (REPR)

Secretaria de Recursos (SERUR); Secretaria de Controle Externo de Aquisições Logísticas (Selog).

Trata-se de pedido de reexame interposto por MPE Engenharia e Serviços S/A contra o Acórdão 1246/2020-TCU-Plenário, por meio do qual o Tribunal julgou parcialmente procedente representação sobre irregularidades no pregão 35/2017, da Superintendência de Administração do Ministério da Fazenda no Distrito Federal, para contratação serviços de manutenção preventiva, preditiva e corretiva das instalações e equipamentos de sistemas prediais.
	MPE Engenharia e Serviços S/A, ora recorrente, venceu o certame e assinou contrato no valor de R$ 23.630.000,00, com vigência entre 19/2/2018 e 18/2/2019. Mediante a celebração de aditivos, o prazo final do ajuste foi prorrogado para 18/2/2021.
	Mediante a decisão recorrida, o Tribunal estendeu a pena de inidoneidade aplicada à MPE Montagens e Projetos Especiais S/A, em razão de fraudes a licitações promovidas pela Petrobrás (Refinaria do Nordeste) , à vencedora do certame objeto dos autos. Verificou-se que as empresas pertenciam ao mesmo grupo econômico e a utilização, para fins de habilitação, do acervo técnico transferido da empresa inidônea para a contratada pelo então Ministério da Fazenda.
	A recorrente, em apertada síntese, alega que o Tribunal não tem competência para desconsiderar a personalidade jurídica; que os precedentes utilizados não se amoldam ao caso analisado e não foram observados requisitos imprescindíveis à desconsideração da personalidade jurídica. Argui, ainda, que não houve comprovação de fraude no processo licitatório em análise.
	A Serur opinou por conhecer e negar provimento ao recurso.
	Alinho-me ao posicionamento da unidade técnica.
	Os argumentos da recorrente são praticamente os mesmos apresentados em oitivas e embargos de declaração, devidamente analisados e refutadas pelo E. Relator a quo.
	A suscitada reserva de poderes ao Poder Judiciário baseia-se em provimento precário no MS 35.506/DF. Trata-se de decisão incidental, restrita ao Acórdão 2014/2017-TCU-Plenário, que diverge da orientação predominante na Corte Suprema sobre a possibilidade de o TCU adotar a desconsideração da personalidade jurídica, bem como da jurisprudência pacificada nesta Casa, conforme demonstrado pela unidade técnica.
	De acordo com manifestação que exarei mediante Acórdão 2593/2013-TCU-Plenário, a teoria da desconsideração da personalidade jurídica tem por objetivo coibir o uso indevido da pessoa jurídica, para chegar à responsabilização dos sócios e/ou coibir os efeitos de fraude ou ilicitude comprovada.
	Com a teoria da desconsideração expansiva da personalidade jurídica, é possível alcançar empresas de um mesmo grupo econômico. Diversas decisões do Tribunal foram nesse sentido, entre elas os acórdãos 1.831/2014, 2.914/2019, 1.592/2019, 1.744/2018, 2.005/2017 e 1.470/2017, todos do Plenário.
	Refuto os argumentos sobre mudança de orientação do Tribunal, pelo fato de os precedentes estenderem a pena de inidoneidade a empresas criadas e/ou contratadas após a aplicação da sanção à empresa sucedida. 
	Além de julgados anteriores não vincularem as decisões do Tribunal, o presente caso está suficientemente diferenciado dos citados pela recorrente e a decisão adotada devidamente fundamentada.
	O acórdão recorrido deixou assente que as fraudes sucessórias devem ser analisadas de acordo com cada caso concreto e assim o Tribunal procedeu, analisando os fatos ocorridos, sua aderência ao arcabouço legal vigente e os seus efeitos sobre a relação do grupo econômico com a Administração.
	A fraude cometida por MPE Montagens e Projetos Especiais S/A foi devidamente comprovada, mediante apurações conduzidas pelo Tribunal e utilização de provas da Operação Lava Jato e do Conselho de Administração de Defesa Econômica (Cade) . 
	Do mesmo modo, ficou evidenciado o fato de as empresas pertencerem ao mesmo grupo econômico. Conforme voto condutor da decisão recorrida:  
44.	Consoante a lista de acionistas presentes nas assembleias gerais da MPE Montagens e Projetos Especiais S.A., nos exercícios de 2003 a 2013, a MPE Participações em Engenharia e Serviços - detinha 89,24% do capital dessa primeira empresa (peças 23, p. 8; e 30, p. 95 e 106) .
45.	Consulta na internet, efetuada pela unidade técnica revelou que a MPE Participações em Engenharia e Serviços S.A., passou a ser denominada MPE Engenharia e Serviços S.A., mediante a alteração do nome empresarial da sociedade em 3/4/2014 (peça 55, p. 15-17) .
46.	No período de 2014 a 2017, de acordo com a lista de acionistas presentes nas assembleias gerais da MPE Montagens e Projetos Especiais S.A., a MPE Engenharia e Serviços S.A. detinha 89,24% do capital dessa primeira empresa (peça 30, p. 88, 116) . 
47.	A partir de 27/11/2018, a MPE Montagens e Projetos Especiais S.A. passou a ser controlada pela empresa MPE Participações em Infraestrutura S.A., holding do grupo MPE (peça 115, p. 1) .
48.	Já a partir de15/4/2019, a empresa MPE Engenharia e Serviços S.A. passou a ser controlada exclusivamente por pessoa físicas (peça 114, p. 1) . 
49.	Constata-se, pois que, quando da declaração de inidoneidade da empresa MPE Montagens e Projetos Especiais S.A. e quando da contratação ora em análise da MPE Engenharia e Serviços S.A., a primeira era controlada pela segunda. Ou seja, ambas faziam parte de um mesmo grupo econômico.
	Ainda ficou demonstrado com clareza que, apenas após o início das investigações acerca das operações delituosas, a MPE Montagens e Projetos Especiais sofreu alterações societárias e transferiu acervo técnico para a MPE Engenharia e Serviços S.A, criada em 2001. 
	Dessa forma, o entendimento assentado no voto que julgou embargos declaratórios não merece reparos e o fato de as transferências de acervo serem anteriores à declaração de inidoneidade não significa incongruência da decisão recorrida:
35. Nessa linha, embora tenham sido feitas considerações a respeito no voto condutor do acórdão embargado, pouco importa a atual relação societária entre a MPE Engenharia e Serviços S.A e a MPE Participações em Infraestrutura S.A [sucessora da MPE Montagens e Projetos Especiais]. O que interessa é que o Grupo MPE esvaziou operacionalmente empresa controlada, responsável pela prática de diversos ilícitos, e transferiu essa competência operacional para outra controlada do grupo, caracterizando uma tentativa de blindagem do Grupo MPE em relação aos lícitos praticados por essa primeira controlada. 
36. Até porque pode-se entender como parte do modus operandi do procedimento de blindagem que haja uma separação dos quadros societários de ambas as empresas então controladas, de forma a dar aparência de legalidade à fuga de responsabilidades.
	Não há contradição entre a extensão da inidoneidade e a não verificação de falhas no processo licitatório objeto dos presentes autos ou, ainda, na manutenção do contrato firmado.
	Concluiu-se que os rearranjos societários verificados foram considerados fraudulentos por provocarem a perda de efetividade do poder sancionador estatal, representando burla à inidoneidade aplicada à MPE Montagens.
	Nesse sentido, trecho do voto que analisou embargos de declaração: 
27.	Em outras palavras, não se entendeu que seriam nulas as modificações societárias e tampouco que o Grupo MPE não as pudesse fazer de acordo com suas conveniências empresariais, mas sim que essas restruturações não possuem o condão de "apagar" na prática as consequências dos ilícitos praticados por empresas do grupo. 
	A anulação do contrato não foi determinada considerando eventuais dificuldades no planejamento de contratação emergencial de elevada monta pelo Ministério da Fazenda e não pelo fato de o grupo econômico ter contratado de forma lícita. 
	Assim, foi proibida a prorrogação, pois o termo final da declaração de inidoneidade se dará após o encerramento da vigência do ajuste. Ademais, a extensão da inidoneidade tem efeito na participação da MPE Engenharia e Serviços S/A em outros certames e em contratos eventualmente por ela firmados. 
	Por fim, é descabido o argumento sobre contradição com base em trecho de instrução preliminar da unidade técnica, que propôs medidas saneadoras, incluindo a oitiva da recorrente, para esclarecer dúvidas sobre os efeitos das alterações de dirigentes e das transferências de acervos sobre a irregularidade apontada na representação (peça 61) . 
	A instrução de mérito concluiu, taxativamente, que o conjunto probatório levantado demonstrava a reestruturação da MPE Engenharia e Serviços e sua atuação para dar continuidade às atividades da empresa considerada inidônea. 
	O acórdão que julgou embargos concluiu acertadamente: 
61. A partir de junho de 2015, depois da transferência do acervo técnico, a empresa passou a firmar diversos contratos com a administração pública federal (em consulta ao SIASG verifica-se que foram firmados cerca de 26 contratos no período de 2015 a 2018) (peça 56) . 
62. Chama a atenção que todas as transferências de acervo técnico ocorreram a título gratuito, demonstrando que as duas empresas estavam sob um comando coordenado, pois não há por que uma empresa transferir para outra seu acervo técnico sem ônus a não ser que haja uma relação de interdependência entre ambas. 
63. Está permitida, portanto, a conclusão de que, apesar de ter sido criada em 2001, a MPE Engenharia e Serviços S.A. somente passou a atuar operacionalmente, ao menos em atividades similares ao objeto da licitação aqui tratada, a partir da primeira cisão da MPE Montagens e Projetos Especiais. Por outro lado, constata-se um esvaziamento operacional desta última, o que faz com que a sanção aplicada pelo TCU tenha sua efetividade mitigada ou anulada.
 (...) 
68. Dessas informações, pode-se depreender que, ao iniciar o procedimento sucessório entre as empresas do Grupo MPE em 27/8/2015, os dirigentes do grupo tinham conhecimento de que o esquema criminoso do qual participaram havia sido descoberto, de forma que seria iminente a aplicação de penalidades à empresa utilizada para as fraudes - MPE Montagens e Projetos Especiais S.A. 
69. Cabe, pois, concluir que os dirigentes do conjunto de empresas buscaram preservar as atividades econômicas do Grupo MPE, então exercidas pela MPE Montagens e Projetos Especiais S.A., mediante um processo de sucessão fraudulento para outra sociedade empresária do conglomerado.
	Por todo o exposto, conheço do pedido de reexame para, no mérito, negar-lhe provimento.
	Feitas essas considerações, voto para que o Tribunal adote o acórdão que submeto à apreciação do Colegiado. 
TCU, Sala das Sessões Ministro Luciano Brandão Alves de Souza, em 24 de fevereiro de 2021.
WALTON ALENCAR RODRIGUES 
Relator